ACORDAO-COMPLETO-2526790

ACÓRDÃO 2384/2022 ATA 15/2022 - SEGUNDA CÂMARA

VISTOS, relatados e discutidos estes autos de aposentadoria em que se examina, nesta fase processual, pedido de reexame interposto contra o Acórdão 9966/2021-TCU-Segunda Câmara, de relatoria do Ministro-Substituto Marcos Bemquerer Costa, 
ACORDAM os Ministros do Tribunal de Contas da União, reunidos em Sessão da Segunda Câmara, ante as razões expostas pelo Relator e com fulcro no art. 48, c/c os arts. 32 e 33, da Lei 8.443/1992, em: 
9.1. conhecer do pedido de reexame interposto pela Associação Nacional dos Servidores da Justiça do Trabalho - Anajustra e, no mérito, negar-lhe provimento;
9.2. dar ciência ao órgão de origem que, caso comprovado que Regina Kerkebe Cannellini é beneficiária de decisão judicial transitada em julgado, que lhe assegure a incorporação de quintos no período entre 8/4/1998 e 4/9/2001, observe a modulação de efeitos fixada pelo Supremo Tribunal Federal no RE 638.115, de modo a manter a incorporação imune à absorção por reajustes futuros;
9.3. dar ciência desta deliberação à recorrente.

Pedido de reexame interposto contra o Acórdão que julgou ilegal a aposentadoria da interessada.

Segunda Câmara

Tribunal Regional do Trabalho da 24ª Região/MS.

3. Interessados/Responsáveis/Recorrentes:
3.1. Interessado: Regina Kerkebe Cannellini (XXX.276.438-XX).
3.2. Recorrente: Associação Nacional dos Servidores da Justiça do Trabalho - Anajustra (04.435.721/0001-85).

13.1. Ministros presentes: Bruno Dantas (Presidente), Augusto Nardes (Relator), Aroldo Cedraz e Antonio Anastasia.
13.2. Ministro-Substituto presente: André Luís de Carvalho.

AUGUSTO NARDES

Ministro-Substituto Marcos Bemquerer Costa.

Transcrevo a seguir, como parte integrante deste relatório, a instrução de peça 29, elaborada no âmbito da Secretaria de Recursos (Serur) , cujo encaminhamento teve a anuência do dirigente daquela unidade (peças 40 e 41) :
"INTRODUÇÃO
1. Trata-se de pedido de reexame (peças 13-30) interposto pela Anajustra Federal, por meio do qual se insurge contra o Acórdão 9966/2021-TCU-Segunda Câmara (peça 8) , que teve como relator o Excelentíssimo Senhor Ministro-Substituto Marcos Bemquerer Costa.
1.1 A deliberação recorrida apresenta o seguinte teor:
VISTOS, relatados e discutidos este processo em que se analisa ato de concessão de aposentadoria emitido pelo Tribunal Regional do Trabalho da 24ª Região/MS em benefício da Sra. Regina Kerkebe Cannellini.
ACORDAM os Ministros do Tribunal de Contas da União, reunidos em Sessão da 2ª Câmara, ante as razões expostas pelo Relator, e com fulcro nos incisos III e IX do art. 71 da Constituição Federal e nos arts. 1º, inciso V, e 39, inciso II, da Lei 8.443/1992, c/c o art. 259, inciso II, do Regimento Interno/TCU, em:
9.1. considerar ilegal a concessão de aposentadoria em favor da Sra. Regina Kerkebe Cannellini, negando registro ao correspondente ato; 
9.2. dispensar o ressarcimento das quantias indevidamente recebidas de boa-fé pela interessada, consoante o disposto no Enunciado 106 da Súmula da Jurisprudência do TCU;
9.3. determinar ao Tribunal Regional do Trabalho da 24ª Região/MS, no prazo de 15 (quinze) dias a contar da notificação deste Acórdão, que:
9.3.1. promova o destaque das parcelas de 'quintos/décimos' incorporadas com base em funções comissionadas exercidas entre 08/04/1998 e 04/09/2001, transformando-as em parcela compensatória a ser absorvida por reajustes futuros concedidos nos proventos, desde que a hipótese não seja de decisão judicial transitada em julgado, nos moldes da decisão do STF no RE 638.115/CE; e 
9.3.2. dê ciência do inteiro teor desta Deliberação à Sra. Regina Kerkebe Cannellini, alertando-a de que o efeito suspensivo proveniente da interposição de possíveis recursos perante o TCU não a exime da devolução dos valores percebidos indevidamente após a respectiva notificação, caso os recursos não sejam providos, encaminhando a este Tribunal, no prazo de 30 (trinta) dias, comprovante da referida ciência.
HISTÓRICO 
2. Conforme consta da peça 3, a Sr.ª Regina Kerkebe Cannellini ocupou função comissionada posteriormente ao advento da Lei 9.624/1998, cuja parcela teria sido incorporada aos seus proventos por força de decisão administrativa, razão por que foi determinado ao órgão de origem que procedesse à adequação da aludida parcela conforme modulado pelo Supremo Tribunal Federal no âmbito do RE 638.115, comunicando a este Tribunal as providências adotadas. 
ADMISSIBILIDADE
3. Reitera-se o exame de admissibilidade efetuado pelo Sar/Serur (peça 32) , ratificado pelo Ministro-Relator João Augusto Ribeiro Nardes (peça 35) , que concluiu pelo conhecimento do pedido de reexame, com fundamento no artigo 48 da Lei 8.443/1992, c/c os artigos 285 e 286, parágrafo único, do RI/TCU, suspendendo-se os efeitos dos itens 9.1, 9.3 e 9.3.1 do Acórdão 9966/2021-TCU-Segunda Câmara.
EXAME DE MÉRITO
4. Delimitação
4.1 Constitui objeto do presente recurso definir se o Acórdão 9966/2021-TCU-Segunda Câmara afrontou o julgamento do RE 638.115/CE.
5. Do direito à incorporação de quintos decorrente do exercício de função comissionada e/ou cargo em comissão, no período entre 8/4/1998 e 4/9/2001 (RE 638.115/CE) .
5.1. A recorrente aduz que a interessada é beneficiária de decisão judicial transitada em julgada, que lhe assegura a incorporação de quintos decorrente do exercício de função comissionada e/ou cargo em comissão, no período entre 8/4/1998 e 4/9/2001, com base nos seguintes argumentos:
5.2.  A ANAJUSTRA FEDERAL figurou na qualidade de autora da ação coletiva em benefício de todos os seus associados, nos autos do processo n. 2004.3400.048565-0/DF, por meio do qual postulou a incorporação da vantagem denominada 'quintos', relativo ao período de 08/04/1998 a 04/09/2001. Essa ação foi julgada procedente, no mérito, na primeira instância, mantida pelo acórdão de segundo grau, que transitou em julgado.
Análise
5.3 Convém, de pronto, transcrever excerto do voto condutor do Acórdão recorrido, que trata da irregularidade em relação aos quintos:
9. De acordo com o que foi estabelecido na decisão do STF no RE 638.115/CE, somente para a hipótese de 'quintos/décimos' recebidos com base em decisão judicial transitada em julgado será indevida a cessação imediata do pagamento e não haverá absorção da parcela por reajustes futuros. Já nos casos de 'quintos/décimos' recebidos por força de decisão judicial não transitada em julgado ou de decisão administrativa, o pagamento será mantido até sua absorção integral por quaisquer reajustes futuros concedidos aos servidores. 
10. Nesse contexto, entendo que o melhor desfecho será o Tribunal considerar ilegal a concessão de aposentadoria da Sra. Regina Kerkebe Cannellini e negar registro ao correspondente ato, aplicando-se a orientação fixada no verbete da Súmula/TCU 106 às parcelas indevidamente recebidas pela interessada. 
11. Outrossim, em conformidade com o art. 262 do Regimento Interno/TCU, importa determinar ao órgão de origem que destaque as parcelas de 'quintos/décimos' incorporadas com base em funções comissionadas exercidas entre 08/4/1998 e 4/9/2001, transformando-as em parcela Para verificar as assinaturas, acesse www.tcu.gov.br/autenticidade, informando o código 68603969. TRIBUNAL DE CONTAS DA UNIÃO TC Processo 023.995/2021-1 2 compensatória a ser absorvida por reajustes futuros concedidos nos proventos, desde que a hipótese não seja de decisão judicial transitada em julgado, nos termos da decisão do STF no RE 638.115/CE.
5.4. Tal entendimento foi fixado com base nas informações disponíveis à época, segundo as quais a referida incorporação teria ocorrido em virtude tão somente de decisão administrativa.
5.5. Ocorre que a recorrente alega haver decisão judicial transitada em julgado favorável à interessada, pela incorporação dos quintos no período entre 8/4/1998 e 4/9/2001. Caso comprovado o trânsito em julgado, bem como ser a interessada beneficiária da decisão, caberá ao órgão de origem observar a modulação de efeitos fixada pelo Supremo Tribunal Federal no RE 638.115, de modo a manter a parcela de quintos incorporados no referido período.
5.6 Registra-se, por oportuno, que ainda que comprovado o trânsito em julgado, isto por si só não possui o condão de alterar o julgamento pela ilegalidade do ato, pois que o e. STF deixou assente que a incorporação de quintos no período de 8/4/1998 até 4/9/2001 ofende o princípio da legalidade, nos termos da tese firmada em sede de repercussão geral, Tema 395. 
CONCLUSÃO
6. Da análise de mérito, conclui-se que, relativamente à parcela 'quintos' incorporada no período de 8/4/1998 até 4/9/2001, caso a interessada comprove, perante o órgão de origem, ser beneficiária de decisão judicial transitada em julgado, poderá ser mantida a continuidade dos pagamentos imune à absorção por reajustes futuros, consoante modulação de efeitos fixada pelo Supremo Tribunal Federal no RE 638.115.
 6.1. Por conseguinte, deve-se negar provimento ao presente recurso.
PROPOSTA DE ENCAMINHAMENTO
7. Ante o exposto, submetem-se os autos à consideração superior, propondo-se, com fundamento no art. 48 da Lei 8.443/1992:
a) conhecer do recurso e, no mérito, negar-lhe provimento, sem embargo de dar ciência ao órgão de origem que, caso comprovado ser a interessada beneficiária de sentença judicial transitada em julgado, que lhe assegure a incorporação de quintos no período entre 8/4/1998 e 4/9/2001, observe a modulação de efeitos fixada pelo Supremo Tribunal Federal no RE 638.115, de modo a manter a incorporação imune a absorção por reajustes futuros;
b) informar a recorrente e demais interessados do acórdão a ser proferido, destacando que o relatório e o voto que o fundamentam podem ser acessados por meio do endereço eletrônico www.tcu.gov.br/acordaos."
2. 	O representante do Ministério Público junto ao TCU (MPTCU) manifestou-se favoravelmente ao encaminhamento proposto pela Serur, nos termos do parecer de peça 43, reproduzido a seguir:
"Trata-se de pedido de reexame interposto pela Associação Nacional dos Servidores da Justiça do Trabalho e da Justiça Federal (Anajustra Federal) contra decisão deste Tribunal que considerou ilegal o ato de aposentadoria da servidora Regina Kerkebe Cannellini e negou o seu registro.
2. Segundo o referido decisum, a negativa de registro ocorreu em razão de que houve incorporação de Quintos após 8/4/1998, o que contraria o entendimento do Supremo Tribunal Federal no RE 638.115/CE, com repercussão geral reconhecida.
3. A Secretaria de Recursos (Serur) , após analisar individualmente os argumentos apresentados na peça recursal, propõe conhecer do recurso, para, no mérito, negar-lhe provimento, por entender que não foram trazidos aos autos argumentos suficientes para alterar a deliberação recorrida.
4. De fato, ao analisar a peça recursal, é possível observar que, no mérito, os argumentos trazidos pela entidade recorrente não permitem afastar a irregularidade apontada na deliberação recorrida, em razão de que houve incorporação de Quintos após 8/4/1998.
5. Sobre a incorporação de Quintos relativos a funções exercidas após 8/4/1998, o entendimento do Supremo Tribunal Federal, a partir do julgamento realizado no Recurso Extraordinário - RE 638.115/CE, com repercussão geral reconhecida, passou a ser no sentido da sua impossibilidade, em razão da ausência de amparo legal, senão vejamos:
Recurso extraordinário. 2. Administrativo. 3. Servidor público. 4. Incorporação de quintos decorrente do exercício de funções comissionadas no período compreendido entre a edição da Lei 9.624/1998 e a MP 2.225-48/2001. 5. Impossibilidade. 6. Recurso extraordinário provido. (RE 638.115/CE - Relator:  Ministro Gilmar Mendes. Julgado em 19/03/2015, Órgão Julgador:  Tribunal Pleno. Repercussão Geral de Mérito. Publicado no DJe-151 de 3/8/2015, divulgado em 31/07/2015) 
6. Ao modular os efeitos da referida decisão, no entanto, aquela Corte, em sede de embargos de declaração julgados em 30/6/2017, havia entendido que o pagamento da referida parcela deveria ser cessado em qualquer hipótese, aplicando-se tal entendimento até mesmo para os servidores que obtiveram o direito à incorporação assegurado por decisão judicial transitada em julgado, sem a necessidade de ação rescisória.
7. No entanto, em novo julgamento realizado em 18/12/2019, o STF acolheu parcialmente os embargos de declaração, com efeitos infringentes, para reconhecer indevida a cessação imediata do pagamento da parcela quando fundado em decisão judicial transitada em julgado. Já no caso daqueles que recebem os Quintos em virtude de decisões administrativas ou decisões judiciais sem trânsito em julgado, modulou os efeitos da decisão para manter o pagamento da parcela até a sua absorção integral por quaisquer reajustes futuros concedidos aos servidores.
8. Nesses casos, este Tribunal tem considerado ilegal o pagamento da referida parcela e determinado às Unidades Jurisdicionadas que adotem as medidas necessárias à regularização dos pagamentos indevidos de acordo com a modulação dos efeitos realizada pelo STF nos autos do RE 638.115/CE, a exemplo dos Acórdão 659/2020-TCU-Primeira Câmara, relatado pelo Ministro Walton Alencar Rodrigues, e 622/2020-TCU- 2ª Câmara, relatado pelo Ministro Aroldo Cedraz.
9. Vale observar que, embora a entidade recorrente alegue que a servidora interessada foi beneficiada por ação coletiva transitada em julgado em 1/8/2006, movida por aquela Associação Nacional dos Servidores da Justiça do Trabalho (Anajustra) , de nº 2004.34.00.048565-0, não consta dos autos a comprovação da sua representação nos autos da referida ação.
10. Sobre isso, destaca-se que os requisitos para a representação dos filiados em ações coletivas interpostas por associações já foi objeto de apreciação pelo Supremo Tribunal Federal (STF) ao julgar o Recurso Extraordinário RE 573.232/SC, de relatoria do Ministro Marco Aurélio, com repercussão geral reconhecida. 
11. Naquela oportunidade, ao analisar o disposto no art. 5º, inciso XXI, da Constituição Federal, a Corte Suprema entendeu que as entidades associativas têm legitimidade para representar seus filiados judicial ou extrajudicialmente somente mediante autorização expressa destes, a qual deve ser apresentada no processo de conhecimento e juntamente com a lista de todos os representados ser juntada à inicial.
12. Além disso, segundo o Manual de Recursos deste Tribunal, aprovado pela Portaria TCU 35/2014, 'o recorrente deve trazer todos os elementos que julgue necessários para sua defesa na instância recursal', não sendo admitido o deferimento de pedidos para que o Tribunal adote diligências para produção de provas que deveriam ser apresentadas pelo próprio responsável ou interessado.
13. No entanto, observa-se que, mesmo se a servidora interessada tivesse comprovado estar protegida pela decisão judicial apresentada, isso não obrigaria este Tribunal a mudar o mérito do seu ato para legal, com a consequente concessão do registro, tendo em vista que o princípio da independência das instâncias possibilita que esta Corte de Contas manifeste entendimento diverso daquele declarado pelo Poder Judiciário.
14. Nesse sentido, cabe frisar que é firme a jurisprudência de que as decisões judiciais de juízes ou tribunais não podem compelir esta Corte de Contas a registrar ato de aposentadoria, a exemplo dos acórdãos 1.857/2003, 961/2006, 962/2006 e 963/2006 do Plenário, salvo quando o Tribunal for parte e a determinação for expedida pelo STF, conforme entendeu aquele Pretório Excelso no MS 23.665-DF, o que não se enquadra no caso ora analisado.
15. Não obstante, entende-se que não há impeditivo para que a recorrente venha a comprovar perante o TRT da 24ª Região que está protegida pela alegada decisão judicial, com vistas a impedir que aquela jurisdicionada possa dar cumprimento à determinação de cessar os pagamentos decorrentes da parcela impugnada, em respeito à coisa julgada, situação essa que será objeto de análise posterior por esta Corte de Contas em sede de monitoramento.
16. Por fim, verifica-se que a deliberação recorrida foi proferida de acordo com todas as normas processuais aplicáveis à apreciação de atos, para fins de registro, e observou os princípios da segurança jurídica, da isonomia e do direito adquirido, ao ter dispensado a devolução dos valores indevidamente recebidos de boa-fé pela servidora interessada, nos termos do Enunciado 106 da Súmula de Jurisprudência deste Tribunal.
17. Ante o exposto, este membro do Ministério Público de Contas, em consonância com a Unidade Técnica, entende que o presente pedido de reexame deve ser conhecido, para, no mérito, ter seu provimento negado, sem prejuízo de que a servidora interessada venha a comprovar perante o TRT da 24ª Região que a sua parcela de Quintos está protegida por decisão judicial transitada em julgado, com vistas a manter os pagamentos realizados, nos termos do que restou decidido no RE 638.115/CE".
	É o relatório.

Antonio Carlos Parente Macedo de Andrade, representando Associação Nacional dos Servidores da Justiça do Trabalho - Anajustra.

Procurador Sergio Ricardo Costa Caribé.

ATOS DE APOSENTADORIA JULGADOS ILEGAIS PELA CONCESSÃO DE QUINTOS APÓS O ADVENTO DA LEI 9.624/1998. NEGATIVA DE REGISTRO. PEDIDOS DE REEXAME. ARGUMENTOS INSUFICIENTES PARA REVER A DECISÃO RECORRIDA. CONHECIMENTO. NEGATIVA DE PROVIMENTO. CIÊNCIA AO ÓRGÃO DE ORIGEM.

APOSENTADORIA (APOS)

Secretaria de Recursos (Serur).

Trata-se de pedido de reexame, em processo de aposentadoria, interposto pela Anajustra Federal contra o Acórdão 9966/2021-TCU-Segunda Câmara, de relatoria do Ministro-Substituto Marcos Bemquerer Costa.
2.	 No âmbito da deliberação recorrida, este Tribunal julgou ilegal o ato de aposentadoria de Regina Kerkebe Cannellini, negando-lhe registro, tendo em vista a concessão de quintos com amparo em funções comissionadas exercidas entre 8/4/1998 e 4/9/2001. Foi determinado ainda, no subitem 9.3.1 do acórdão recorrido, que o órgão de origem promovesse o destaque das parcelas de "quintos/décimos" incorporadas com base em funções comissionadas exercidas entre 08/04/1998 e 04/09/2001, transformando-as em parcela compensatória a ser absorvida por reajustes futuros concedidos nos proventos, desde que a hipótese não fosse de decisão judicial transitada em julgado, nos moldes da decisão do STF no RE 638.115/CE.
3.	Inconformada com a decisão desta Corte, a recorrente alega, de mais relevante, que Regina Kerkebe Cannellini figurou na qualidade de autora da ação coletiva em benefício de todos os seus associados, nos autos do processo n. 2004.3400.048565-0/DF, por meio do qual postulou a incorporação da vantagem denominada "quintos", relativo ao período de 08/04/1998 a 04/09/2001. Essa ação teria sido julgada procedente, no mérito, na primeira instância, mantida pelo acórdão de segundo grau, que transitou em julgado.	
4.	A Secretaria de Recursos (Serur) analisou o pedido de reexame interposto e propôs, com o aval do Ministério Público junto ao TCU (MPTCU) , conhecer e negar-lhe provimento, sem embargo de dar ciência ao órgão de origem que, caso comprovado ser a interessada beneficiária de sentença judicial transitada em julgado, que lhe assegure a incorporação de quintos no período entre 8/4/1998 e 4/9/2001, e observe a modulação de efeitos fixada pelo Supremo Tribunal Federal no RE 638.115, de modo a manter a incorporação imune à absorção por reajustes futuros.
5.	Ratificando despacho exarado à peça 35, conheço do presente recurso e, no mérito, manifesto minha anuência ao encaminhamento uniforme proposto nos autos, adotando os fundamentos utilizados como razões de decidir.
6.	De fato, o entendimento deste Tribunal no âmbito do acórdão recorrido foi fixado com base nas informações disponíveis à época, segundo as quais a referida incorporação teria ocorrido em virtude tão somente de decisão administrativa. 
7.	Não obstante, os fatos trazidos em sede de recurso, dando conta da existência de decisão judicial em favor da interessada, devem ser comprovados junto ao órgão de origem de origem, sendo suficiente, tal providência, para manter a incorporação imune à absorção por reajustes futuros, nos termos da modulação de efeitos fixada pelo Supremo Tribunal Federal no RE 638.115. Assim, não vejo óbices a que seja dada a ciência proposta nos pareceres técnicos, sem necessidade de ajustes na decisão recorrida.
8.	Ainda que haja a comprovação de decisão judicial favorável à recorrente, no entanto, permanece o julgamento pela ilegalidade do ato, conforme fundamentou a Serur em sua instrução, transcrita no relatório precedente.
	Ante o exposto, voto pela adoção da minuta de acórdão que trago a este Colegiado.
TCU, Sala das Sessões Ministro Luciano Brandão Alves de Souza, em 17 de maio de 2022.
Ministro JOÃO AUGUSTO RIBEIRO NARDES 
Relator